【裁判字號】    98,交聲,675
【裁判日期】    981126
【裁判案由】    違反道路交通管理處罰條例聲明異議
【裁判全文】
臺灣新竹地方法院交通事件裁定         98年度交聲字第675號
                                     98年度交聲字第679號
原處分機關  交通部公路總局新竹區監理所新竹市監理站
異  議  人
即受處分人  甲○○
上列異議人因違反道路交通管理處罰條例案件，不服交通部公路
總局新竹區監理所新竹市監理站中華民國98年9 月11日竹監新四
字第裁51-ZFP034136號、第裁51-ZFP035228號違反道路交通管理
事件裁決書所為之處分，聲明異議，本院裁定如下：
    主  文
原處分均撤銷。
甲○○汽車駕駛人，行駛高速公路，於駛進收費站繳費時，未依
標誌指示過站繳費，處罰鍰新臺幣陸佰元。
關於「甲○○汽車駕駛人，駕駛汽車行駛於應繳費之公路不依規
定繳費」，不罰。
    理  由
一、按汽車行駛高速公路，於駛進收費站前，應依標誌指示預為
    減速慢行，並依規定標誌、標線、號誌指示或交通勤務警察
    指揮順序行駛過站繳費，高速公路及快速公路交通管制規則
    第23條定有明文。又汽車行駛於高速公路，有違反道路交通
    管理處罰條例第33條第1 項、第2 項以外其他管制規定之行
    為，處駕駛人新臺幣（下同）600 元以上1,200 元以下罰鍰
    。復按汽車行駛於應繳費之公路、橋樑、隧道或輪渡，不依
    規定繳費者，處汽車所有人或駕駛人3,000 元以上6,000 元
    以下罰鍰，並追繳欠費，道路交通管理處罰條例，道路交通
    管理處罰條例第33條第3 項、第27條第1 項定有明文。
二、原處分意旨略以：異議人即受處分人甲○○所有車號6679-F
    V 號自小客車於民國98年3 月20日下午1 時13分許，行經國
    道3 號高速公路樹林收費站北上第10車道，因未申裝電子收
    費系統而行駛電子收費（ETC） 車道，經內政部警政署國道
    公路警察局依道路交通管理處罰條例第33條第3 項規定逕行
    舉發「行駛高速公路，於駛進收費站繳費時，未依標誌指示
    過站繳費」，並掣開公警局交字第ZFP034136 號舉發違反道
    路交通管理事件通知單（下稱舉發違規通知單），然異議人
    未於98年6 月21日應到案日期前到案陳訴或繳納罰鍰結案，
    後經法定催繳程序後，異議人仍未於期限內繳納; 舉發機關
    復依同條例第27條第1 項之規定，以異議人有「汽車行駛於
    應繳費之公路，不依規定繳費」之違規事實，掣開公警局交
    字第ZFP035228 號舉發違規通知單，嗣異議人亦未於應到案
    日期98年7 月10日前到案陳訴並繳納罰鍰。原處分機關於98
    年9 月11日以竹監新四字第裁51-ZFP034136號、竹監新四字
    第裁51-ZFP035228號違反道路交通管理事件裁決書，以違反
    道路交通管理處罰條例第33條第3 項、第27條第1 項及違反
    道路交通管理事件統一裁罰基準及處理細則之規定，分別裁
    處罰鍰1,200 元及5,000 元。
三、異議意旨略以：異議人已於95年8 月10日向新竹市監理站辦
    理公路監理業務通信地址變更，亦載明寄送地址為新竹縣寶
    山鄉○○村○○路37號，監理單位汽車燃料使用費繳費通知
    書即寄送至此地址，而原處分機關卻將上開2 件舉發違規通
    知單及高速公路通行費補繳通知單寄至原車籍地址即新竹市
    ○○街60巷14號2 樓，因無人接收，致其遭加罰，爰聲明異
    議，請求撤銷上開處分云云。
四、經查：
  (一)本件異議人即受處分人甲○○所有車號6679-FV 號自小客車
    於98年3 月20日下午1 時13分許，行經國道3 號高速公路樹
    林收費站北上第10車道，因未申裝電子收費系統而行駛電子
    收費（ETC） 車道，為異議人所不爭執（見本院卷第35頁至
    第36頁），並有上開舉發通知單及裁決書附卷可稽，是異議
    人上開違規事實，洵堪認定。
  (二)本件之爭執係在原舉發單位是否已將違規通知單合法送達於
    違規人？按汽車所有人名稱、住所等如有變更，應向公路監
    理機關辦理登記，固為道路交通安全規則第23條第1 項所明
    定，惟交通部公路局另訂定公路監理電腦系統車輛車籍及駕
    駛人駕籍增設「通信地址」欄位作業注意事項第1 條規定：
    「車主、駕駛人依規定向公路監理機關申領之車輛牌照、駕
    駛執照，係以戶籍住所為登記地址；基於社會現況及便民原
    則，並因應車主、駕駛人需要，於公路監理電腦系統車籍及
    駕籍檔中增列通信地址，以利公路監理機關各項通知單之寄
    達，特訂定本注意事項。」，並於該注意事項第6 條規定：
    「公路監理機關受理車主、駕駛人申請增設『通信地址』後
    ，應立即登載於公路監理電腦系統之車籍及駕籍檔中；爾後
    各項便民服務之通知事項及汽車燃料使用費繳款通知、汽車
    使用牌照稅繳款通知及違規通知單、裁決書之送達，皆以通
    信地址寄發。」，即「通信地址」之增設，一旦經車主或駕
    駛人填寫申請書為登記，公路監理機關即有義務登載於電腦
    系統中，並依此地址寄發，否則無以達到「基於社會現況及
    便民原則，並因應車主、駕駛人需要」之訂定目的；而原舉
    發單位即本件之國道公路警察局於逕行舉發違反道路交通管
    理事件時，應亦以公路監理電腦系統作為查詢車籍及駕籍之
    依據，此時若車主或駕駛人有申請增設「通信地址」時，亦
    應以此作為寄發地址，方能期受通知人得以受送達。再者，
    行政程序法第74條寄存送達之適用，應以「不能依同法第72
    條及第73條規定為之者」為前提，依行政程序法第72條之規
    定，送達，於應受送達人之住居所、事務所或營業所為之，
    甚至送達人有就業處所者，亦得向該處所為送達；本件異議
    人既已向公路監理機關為「通信地址」之登記，即可視為住
    所，此時即不可拘泥於車籍地址，否則將失其登記通信地址
    之意義。本件異議人業於95年8 月10日申請增設通信地址為
    新竹縣寶山鄉○○村○○路37號，且異議人於95年間申請增
    設通信地址後，其所有之6679-FV 號自小客車97年委託轉帳
    代繳汽車燃料使用費約定書，原處分機關亦係根據受處分人
    嗣後增設之通信地址送達「新竹縣寶山鄉○○村○○路37號
    」予異議人收受等情，有公路監理業務通信地址申請書、委
    託轉帳代繳汽車燃料使用費約定書在卷足憑（見本院卷第22
    頁、第6 頁），益徵原處分機關已將異議人申請增列通信地
    址登錄於公路監理電腦系統內，是依前揭注意事項第6 條之
    規定，對於裁決書之送達亦應以通信地址寄發，始為適法。
    然原處分機關對於不同事項之送達標準，竟生此歧異，將使
    民眾難以預測並苛求其遵循，其不利益不宜歸於受處分人。
    從而本件原舉發單位僅就汽車所有人登記之車籍地址為送達
    ，並未就汽車所有人申請增設之通信地址再為送達，即依行
    政程序法第74條規定，辦理寄存送達，難謂已合法送達。是
    原處分機關未依異議人申請增列之通信地址合法送達，前揭
    公警局交字第ZFP034136 號舉發違規通知單，自不得以異議
    人逾越應到案期限而加重處罰，裁處罰鍰1,200 元，尚有未
    洽，而僅得依違反道路交通管理事件統一裁罰基準及處理細
    則之規定，裁處最低罰鍰600 元始為適法。
  (三)又依交通部臺灣區○道○○○路局電子收費申裝及欠費追繳
    作業注意事項第13條第2 項規定：「營運單位應依本局查明
    之車籍資料，製發『補繳通行費及作業處理費通知單』，追
    繳通行費並加收作業處理費用。」，是於車輛未依規定繳納
    通行費時，交通部臺灣區○道○○○路局即應向監理機關查
    詢該車輛之車籍地址，以供營運單位寄送「補繳通行費及作
    業處理費通知單」，則交通部臺灣區○道○○○路局向監理
    機關查詢車籍資料時，亦可得知駕駛人是否有增設「通信地
    址」，是亦應依「通信地址」寄送「補繳通行費及作業處理
    費通知單」，始得謂已合法送達補繳通知單。而本件遠通電
    收股份有限公司雖於98年4 月23日寄存送達「補繳通行費及
    作業處理費通知單」予中華郵政股份有限公司學府路郵局，
    然該通知單寄送之地址亦為車籍地址即「新竹市○○街○○街
    14 號2樓」，而並未就異議人申請之上開通信地址為送達，
    則其送達自難認合法，而期待異議人得於繳款期限內依法繳
    納，是處分機關以異議人駕駛上開車輛行駛於應繳費之公路
    不依規定繳費之違規行為，裁處罰鍰5,000 元，亦於法未洽
    。
五、綜上所述，本件異議人所有車號6679-FV 號自小客車確於前
    揭時、地行駛高速公路，於駛進樹林收費站北上第10車道繳
    費時，未依標誌指示過站繳費之違規行為，堪以認定。惟原
    處分機關未依異議人申請增列之通信地址合法送達前揭舉發
    違規通知單及「補繳通行費及作業處理費通知單」，自不得
    以異議人逾越應到案期限而加重處罰及未於繳款期限內繳納
    通行費及作業處理費為由而加以處罰。原處分既有上述各該
    違誤之處，自應由本院將原處分均撤銷，並依道路交通管理
    處罰條例第33條第3 項規定及參酌違反道路交通管理事件統
    一裁罰基準表，就異議人駕駛汽車行駛高速公路，於駛進收
    費站繳費時，未依標誌指示過站繳費之違規行為，依法裁處
    法定最低額之罰鍰600 元；就異議人駕駛汽車行駛於應繳費
    之公路不依規定繳費之部分，另為不罰之諭知。
據上論斷，應依道路交通案件處理辦法第20條前段，裁定如主文
。
中    華    民    國    98    年    11    月    26    日
                  交通法庭  法  官  朱美璘
如不服本裁定，應於裁定送達後5日內向本院提出抗告狀。
中    華    民    國    98    年    11    月    26    日
                            書記官  楊嘉惠


司法院資訊處製作；財團法人民間司法改革基金會備份。
